---
title: "Aprendiendo `dplyr` paso a paso"
subtitle: "De R base a tidyverse, con datos reales de vinos y salud"
author: "Roberto Álvarez elaborado con datos de UCI ML Repository y dataset_categorical_NA.csv"
date: today
lang: es
format:
  html:
    toc: true
    toc-depth: 3
    toc-title: "📋 Contenido"
    theme: flatly
    code-fold: false
    code-tools: true
    highlight-style: github
    fig-width: 8
    fig-height: 5
    self-contained: true
    number-sections: true
execute:
  echo: true
  warning: false
  message: false
---

```{r setup, include=FALSE}
library(dplyr)
library(readr)
library(ggplot2)
library(tidyr)
```

# ¿Por qué aprender `dplyr`? {.unnumbered}

Si ya conoces R base, sabes que se puede hacer casi cualquier cosa con él. Pero conforme los análisis crecen, el código puede volverse difícil de leer y mantener.

`dplyr` es un paquete del ecosistema **tidyverse** que te da una forma consistente y legible de manipular tablas de datos. No reemplaza a R base, sino que lo complementa: es R base con mejores modales.

Lo interesante es que el vocabulario de `dplyr` se basa en seis verbos principales. Una vez que los dominas, puedes hacer análisis de datos complejos escribiendo código que casi se lee en español.

```{r, eval=FALSE}
# Si aún no tienes los paquetes, instálalos una sola vez:
install.packages("tidyverse")
```

```{r}
# Cargamos lo que usaremos en todo el tutorial
library(dplyr)
library(readr)
library(ggplot2)
library(tidyr)
```

---

# Los datos que usaremos

Trabajaremos con dos fuentes reales durante todo el tutorial. No cambiaremos de datos: la idea es que conforme aprendas verbos, los apliques sobre las mismas tablas y vayas ganando familiaridad.

## Dataset 1 — Calidad de vinos (UCI)

**Fuente:** UCI Machine Learning Repository  
Este dataset fue creado en Portugal y contiene mediciones fisicoquímicas de muestras de vino tinto y blanco, junto con una puntuación de calidad asignada por catadores (de 0 a 10).

**Variables clave:**

| Variable | Descripción |
|---|---|
| `tipo` | `"tinto"` o `"blanco"` |
| `quality` | Puntuación del catador (0 = muy malo, 10 = excelente) |
| `alcohol` | Porcentaje de alcohol |
| `pH` | Acidez (típicamente entre 2.9 y 3.9) |
| `volatile acidity` | Acidez volátil — niveles altos dan sabor a vinagre |
| `residual sugar` | Azúcar que quedó después de fermentar |

```{r cargar-vinos}
url_tinto  <- "https://archive.ics.uci.edu/ml/machine-learning-databases/wine-quality/winequality-red.csv"
url_blanco <- "https://archive.ics.uci.edu/ml/machine-learning-databases/wine-quality/winequality-white.csv"

vino_tinto  <- read_delim(url_tinto,  delim = ";", show_col_types = FALSE)
vino_blanco <- read_delim(url_blanco, delim = ";", show_col_types = FALSE)

# Añadimos columna "tipo" para identificarlos al unirlos
vino_tinto  <- mutate(vino_tinto,  tipo = "tinto")
vino_blanco <- mutate(vino_blanco, tipo = "blanco")

# bind_rows() apila las dos tablas (como pegar una encima de la otra)
vinos <- bind_rows(vino_tinto, vino_blanco)

glimpse(vinos)
```

```{r}
# ¿Cuántos vinos hay de cada tipo?
table(vinos$tipo)
```

> 💡 **Nota:** Si no tienes conexión a internet, descarga los archivos desde las URLs y cárgalos con `read_delim("ruta/archivo.csv", delim = ";")`.

---

## Dataset 2 — Indicadores de salud con variables categóricas y NA

**Fuente:** `dataset_categorical_NA.csv`  
Este dataset contiene registros de personas con mediciones clínicas, hábitos de vida y características sociodemográficas. Incluye valores `NA` (datos faltantes) — situación muy frecuente en datos reales de salud.

Cada fila representa un **participante**. Las columnas se dividen en variables numéricas (mediciones clínicas) y variables categóricas (perfil sociodemográfico).

**Variables clave:**

| Variable | Tipo | Descripción |
|---|---|---|
| `ID` | Identificador | Clave única del participante |
| `Age` | Numérica (con NA) | Edad en años |
| `BMI` | Numérica | Índice de Masa Corporal |
| `BloodPressure` | Numérica | Presión arterial |
| `Cholesterol` | Numérica | Colesterol total |
| `Glucose` | Numérica | Glucosa en sangre |
| `StressLevel` | Numérica (con NA) | Nivel de estrés (0–100) |
| `SleepHours` | Numérica | Horas de sueño |
| `SmokingStatus` | Categórica | `Fuma`, `No fuma`, `Ex-fumadora` |
| `EducationLevel` | Categórica | Preparatoria, Posgrado… |
| `MaritalStatus` | Categórica | Casada, Divorciada, Unión libre… |
| `EmploymentStatus` | Categórica | Tiempo completo, Estudiante… |
| `ResidenceType` | Categórica | Urbano, Suburbano, Rural |

```{r cargar-salud}
salud <- read_csv("01_RawData/dataset_categorical_NA.csv", show_col_types = FALSE)

glimpse(salud)
```

```{r explorar-nas}
# ¿Cuántos valores NA hay por columna?
salud |>
  summarise(across(everything(), ~ sum(is.na(.)))) |>
  pivot_longer(everything(), names_to = "columna", values_to = "n_NA") |>
  filter(n_NA > 0) |>
  arrange(desc(n_NA))
```

> 💡 **Nota sobre los NA:** Los valores faltantes son una realidad del trabajo con datos de salud. `dplyr` los respeta y los propaga en los cálculos. Cuando sea necesario ignorarlos usaremos `na.rm = TRUE` dentro de las funciones de resumen, y `is.na()` para tratarlos explícitamente en los filtros y clasificaciones.

---

# El pipe: `|>` (o `%>%`)

Antes de aprender los verbos, necesitamos entender el **pipe**, porque lo usaremos constantemente a partir de aquí.

## ¿Qué problema resuelve?

En R base, cuando quieres aplicar varias operaciones en secuencia, las tienes que *anidar*: leer el código de adentro hacia afuera, lo cual no es natural.

```{r}
# R BASE: para obtener los primeros 5 vinos con quality >= 8
# tienes que leer de adentro hacia afuera: primero filter, luego head
resultado_base <- head(
  vinos[vinos$quality >= 8, c("tipo", "quality", "alcohol")],
  5
)
resultado_base
```

El pipe `|>` te permite escribir las mismas operaciones **de arriba a abajo**, como una receta:

```{r}
# CON PIPE: mismo resultado, se lee de izquierda a derecha
resultado_pipe <- vinos |>                        # 1. empezamos con los datos
  filter(quality >= 8) |>                         # 2. nos quedamos con quality >= 8
  select(tipo, quality, alcohol) |>               # 3. elegimos columnas
  head(5)                                         # 4. tomamos las primeras 5

resultado_pipe
```

El pipe toma lo que está a su izquierda y lo pasa como **primer argumento** a la función de la derecha. Estos dos son equivalentes:

```{r eval=FALSE}
# Estos dos bloques hacen exactamente lo mismo:
filter(vinos, quality >= 8)
vinos |> filter(quality >= 8)
```

## El atajo de teclado

En RStudio:

- **Windows/Linux:** `Ctrl + Shift + M`
- **Mac:** `Cmd + Shift + M`

> 🔧 Si el atajo produce `%>%` en lugar de `|>`, ve a *Tools → Global Options → Code* y activa *"Use native pipe operator (`|>`)"*.

> **`|>` vs `%>%`:** El pipe nativo `|>` está en R desde la versión 4.1 (2021). El `%>%` viene del paquete `magrittr` y es casi idéntico. Para este curso son intercambiables.

## El pipe cobra sentido al encadenar varios pasos

```{r}
# Con vinos: filtrar, seleccionar y ordenar en una sola cadena
vinos |>
  filter(tipo == "tinto") |>
  filter(quality >= 7) |>
  select(tipo, quality, alcohol, pH) |>
  arrange(desc(alcohol)) |>
  head(8)
```

```{r}
# Con salud: participantes que fuman, seleccionando variables clave
salud |>
  filter(SmokingStatus == "Fuma") |>
  select(ID, Age, BMI, Cholesterol, SmokingStatus) |>
  head(8)
```

A partir de aquí usaremos `|>` en todos los ejemplos.

---

# Verbo 1: `filter()` — Quedarte solo con ciertas filas

## La idea

`filter()` es el equivalente de poner condiciones. Te quedas con las filas que cumplen lo que pides. Funciona exactamente igual que `[condición, ]` en R base, pero es más legible.

```{r}
# R BASE: vinos con quality == 9
vinos[vinos$quality == 9, ]

# DPLYR: mismo resultado, más claro
filter(vinos, quality == 9)
```

Nota que en `dplyr` no necesitas escribir `vinos$quality` — dentro de los verbos de `dplyr`, R ya sabe a qué tabla te refieres.

## Una condición

```{r}
# Quedarnos solo con vinos tintos
filter(vinos, tipo == "tinto")
```

```{r}
# Participantes con BMI mayor a 30 (obesidad)
filter(salud, BMI > 30)
```

## Dos condiciones con AND (`&`)

Ambas condiciones deben cumplirse a la vez:

```{r}
# Vinos tintos Y de calidad alta (los dos al mismo tiempo)
filter(vinos, tipo == "tinto" & quality >= 8)
```

En `dplyr` puedes escribir varias condiciones separadas por coma — es equivalente al `&`:

```{r}
# Participantes que fuman Y tienen BMI mayor a 25
filter(salud, SmokingStatus == "Fuma", BMI > 25)
```

## Dos condiciones con OR (`|`)

Al menos una de las condiciones debe cumplirse:

```{r}
# Vinos que tengan quality == 9 O alcohol > 14
filter(vinos, quality == 9 | alcohol > 14) |>
  select(tipo, quality, alcohol) |>
  head(8)
```

## Filtrar por varios valores: `%in%`

Cuando quieres filtrar por varios valores de la misma columna, `%in%` es tu amigo:

```{r}
# Vinos de calidad 8 o 9
filter(vinos, quality %in% c(8, 9)) |>
  select(tipo, quality, alcohol) |>
  head(8)
```

```{r}
# Participantes de zona urbana o suburbana
filter(salud, ResidenceType %in% c("Urbano", "Suburbano")) |>
  count(ResidenceType)
```

## Filtrar por rango: `between()`

```{r}
# Vinos con pH entre 3.0 y 3.1 (incluyendo los extremos)
filter(vinos, between(pH, 3.0, 3.1)) |>
  select(tipo, pH, quality) |>
  head(6)
```

```{r}
# Participantes en edad laboral (25 a 55 años)
filter(salud, between(Age, 25, 55)) |>
  select(ID, Age, EmploymentStatus) |>
  head(8)
```

## Manejar NA en los filtros

Los valores `NA` no son ni `TRUE` ni `FALSE`, por lo que se excluyen silenciosamente al filtrar. Para incluirlos explícitamente:

```{r}
# Participantes sin dato de edad O menores de 30
filter(salud, is.na(Age) | Age < 30) |>
  select(ID, Age, SmokingStatus)
```

## Con el pipe: encadenando filtros

```{r}
# Vinos tintos de calidad alta, ordenados por alcohol
vinos |>
  filter(tipo == "tinto") |>
  filter(quality >= 7) |>
  select(tipo, quality, alcohol, pH) |>
  arrange(desc(alcohol)) |>
  head(8)
```

```{r}
# Participantes urbanos, con empleo de tiempo completo y estrés alto
salud |>
  filter(ResidenceType == "Urbano") |>
  filter(EmploymentStatus == "Tiempo completo") |>
  filter(StressLevel > 60) |>
  select(ID, Age, BMI, SmokingStatus, StressLevel) |>
  head(10)
```

> ⚠️ **Error frecuente:** Usar `=` en vez de `==` dentro de `filter()`:
> ```r
> filter(vinos, quality = 8)          # ❌ Error: = es asignación
> filter(vinos, quality == 8)         # ✅ Correcto: == es comparación
> filter(salud, SmokingStatus = "Fuma") # ❌
> filter(salud, SmokingStatus == "Fuma") # ✅
> ```

---

::: {.callout-note icon=false}
## 🏋️ Ejercicios — `filter()`

**1.** ¿Cuántos vinos blancos tienen una calidad de 5 o menos?  
*Pista:* `filter()` + `nrow()` o `count()`

**2.** Filtra los vinos tintos que tengan alcohol mayor al promedio de todos los vinos.  
*Pista:* puedes usar `mean(vinos$alcohol)` como valor de referencia dentro del filter.

**3.** ¿Cuántos participantes del dataset `salud` son ex-fumadores y residen en zona urbana?

**4.** Filtra los participantes con nivel de estrés mayor a 80. ¿Qué estatus de tabaquismo predomina entre ellos?  
*Pista:* `filter()` + `count()`.

:::

::: {.callout-tip icon=false collapse=true}
## ✅ Soluciones

```{r}
# 1. Vinos blancos con calidad 5 o menos
filter(vinos, tipo == "blanco", quality <= 5) |> nrow()

# 2. Vinos tintos con alcohol mayor al promedio global
filter(vinos, tipo == "tinto", alcohol > mean(vinos$alcohol))

# 3. Ex-fumadores en zona urbana
filter(salud, SmokingStatus == "Ex-fumadora", ResidenceType == "Urbano") |> nrow()

# 4. Estatus de tabaquismo con estrés alto
salud |>
  filter(StressLevel > 80) |>
  count(SmokingStatus, sort = TRUE)
```
:::

---

# Verbo 2: `select()` — Quedarte solo con ciertas columnas

## La idea

`filter()` trabaja con **filas**. `select()` trabaja con **columnas**. Si tienes una tabla con 26 columnas y solo necesitas 5, `select()` es lo que usas.

```{r}
# R BASE: seleccionar columnas por nombre (con comillas y c())
vinos[, c("tipo", "quality", "alcohol")]

# DPLYR: más limpio, sin comillas, sin c()
select(vinos, tipo, quality, alcohol)
```

## Selección básica

```{r}
# Vinos: tres columnas clave
vinos |>
  select(tipo, quality, alcohol) |>
  head(5)
```

```{r}
# Salud: perfil básico de cada participante
salud |>
  select(ID, Age, BMI, SmokingStatus, ResidenceType) |>
  head(5)
```

## Excluir columnas con `-`

A veces es más fácil decir "quiero todo menos estas columnas":

```{r}
# Quitamos las columnas de dióxido de azufre
vinos |>
  select(-`free sulfur dioxide`, -`total sulfur dioxide`) |>
  names()
```

```{r}
# Quitamos las medidas corporales directas del dataset de salud
salud |>
  select(-Weight, -Height, -WaistCircumference, -HipCircumference) |>
  names()
```

## Renombrar al seleccionar

Con la sintaxis `nuevo_nombre = nombre_original`:

```{r}
vinos |>
  select(
    tipo,
    calidad        = quality,
    alcohol,
    acidez_volatil = `volatile acidity`
  ) |>
  head(4)
```

```{r}
salud |>
  select(
    participante = ID,
    edad         = Age,
    imc          = BMI,
    tabaquismo   = SmokingStatus,
    residencia   = ResidenceType
  ) |>
  head(4)
```

## Helpers: seleccionar por patrón

Dentro de `select()` hay funciones especiales llamadas *helpers* que seleccionan por patrón de nombre:

```{r}
# Columnas cuyo nombre empieza con "total" (vinos)
vinos |>
  select(tipo, quality, starts_with("total")) |>
  head(4)
```

```{r}
# Columnas que contienen "Circumference" (salud)
salud |>
  select(ID, contains("Circumference")) |>
  head(4)
```

```{r}
# Solo columnas numéricas (salud)
salud |>
  select(where(is.numeric)) |>
  head(3)
```

```{r}
# Solo columnas categóricas (salud) — muy útil para explorar variables de texto
salud |>
  select(where(is.character)) |>
  head(3)
```

### Tabla de helpers

| Helper | ¿Qué selecciona? |
|---|---|
| `starts_with("x")` | Nombres que empiezan con "x" |
| `ends_with("x")` | Nombres que terminan con "x" |
| `contains("x")` | Nombres que contienen "x" |
| `where(is.numeric)` | Columnas numéricas |
| `where(is.character)` | Columnas de texto |
| `everything()` | Todas las columnas restantes |

## `select()` y `filter()` juntos con el pipe

```{r}
# Vinos de calidad alta: solo las columnas relevantes
vinos |>
  filter(quality >= 8) |>
  select(tipo, quality, alcohol, pH) |>
  head(10)
```

```{r}
# Participantes que fuman: perfil clínico básico
salud |>
  filter(SmokingStatus == "Fuma") |>
  select(ID, Age, BMI, Cholesterol, BloodPressure) |>
  head(8)
```

---

::: {.callout-note icon=false}
## 🏋️ Ejercicios — `select()`

**1.** Del dataset `vinos`, selecciona solo las columnas de texto (tipo `character`).  
*Pista:* usa `where(is.character)`.

**2.** Del dataset `vinos`, selecciona todas las columnas cuyo nombre contenga la palabra `"acid"`.

**3.** Del dataset `salud`, selecciona `ID`, `Age` y todas las columnas que contienen medidas de circunferencia. Renombra `WaistCircumference` como `cintura`.

**4.** Filtra solo los participantes del dataset `salud` que residan en zona rural y luego selecciona únicamente `ID`, `Age`, `BMI` y `SmokingStatus`.

:::

::: {.callout-tip icon=false collapse=true}
## ✅ Soluciones

```{r}
# 1. Columnas de texto en vinos
vinos |> select(where(is.character)) |> head(4)

# 2. Columnas que contienen "acid" en vinos
vinos |> select(contains("acid")) |> head(4)

# 3. ID, Age y circunferencias en salud (renombrando cintura)
salud |>
  select(ID, Age, cintura = WaistCircumference, HipCircumference) |>
  head(5)

# 4. Participantes rurales: columnas clave
salud |>
  filter(ResidenceType == "Rural") |>
  select(ID, Age, BMI, SmokingStatus) |>
  head(8)
```
:::

---

# Verbo 3: `arrange()` — Ordenar filas

## La idea

`arrange()` es el equivalente de `sort()` y `order()` en R base. Ordena las filas de la tabla según los valores de una o varias columnas.

```{r}
# R BASE: ordenar por alcohol de mayor a menor
vinos[order(-vinos$alcohol), c("tipo", "quality", "alcohol")] |> head(5)

# DPLYR: mismo resultado, mucho más claro
vinos |>
  select(tipo, quality, alcohol) |>
  arrange(desc(alcohol)) |>
  head(5)
```

## Ordenar de menor a mayor (default)

```{r}
# Vinos con menor alcohol primero
vinos |>
  select(tipo, quality, alcohol) |>
  arrange(alcohol) |>
  head(6)
```

```{r}
# Participantes más jóvenes primero (NA van al final automáticamente)
salud |>
  select(ID, Age, BMI, SmokingStatus) |>
  arrange(Age) |>
  head(6)
```

## Ordenar de mayor a menor: `desc()`

```{r}
# Vinos con mayor calidad primero
vinos |>
  select(tipo, quality, alcohol) |>
  arrange(desc(quality)) |>
  head(6)
```

```{r}
# Participantes con mayor colesterol
salud |>
  select(ID, Age, Cholesterol, SmokingStatus, EducationLevel) |>
  arrange(desc(Cholesterol)) |>
  head(8)
```

## Ordenar por múltiples columnas

Cuando hay empates en la primera columna, la segunda actúa como desempate:

```{r}
# Primero ordena por quality (desc), en empate ordena por alcohol (desc)
vinos |>
  select(tipo, quality, alcohol, pH) |>
  arrange(desc(quality), desc(alcohol)) |>
  head(10)
```

```{r}
# Primero por estatus de tabaquismo (A-Z), dentro de cada grupo por BMI (desc)
salud |>
  filter(!is.na(SmokingStatus)) |>
  select(ID, SmokingStatus, BMI, Age) |>
  arrange(SmokingStatus, desc(BMI)) |>
  head(10)
```

> 💡 **Nota sobre NA en `arrange()`:** Los valores `NA` siempre van al final por defecto, tanto en orden ascendente como descendente.

---

::: {.callout-note icon=false}
## 🏋️ Ejercicios — `arrange()`

**1.** ¿Cuáles son los 10 vinos con mayor pH? Muestra también su tipo y calidad.

**2.** ¿Qué participante del dataset `salud` tiene el nivel de glucosa más alto? Muestra el top 5 con su ID, edad y estatus de tabaquismo.

**3.** Ordena los vinos blancos primero por calidad descendente y luego por acidez volátil (`volatile acidity`) ascendente. Muestra las primeras 10 filas.

:::

::: {.callout-tip icon=false collapse=true}
## ✅ Soluciones

```{r}
# 1. Los 10 vinos con mayor pH
vinos |>
  select(tipo, quality, pH) |>
  arrange(desc(pH)) |>
  head(10)

# 2. Top 5 glucosa más alta en salud
salud |>
  select(ID, Age, Glucose, SmokingStatus) |>
  arrange(desc(Glucose)) |>
  head(5)

# 3. Vinos blancos ordenados por calidad y acidez volátil
vinos |>
  filter(tipo == "blanco") |>
  select(tipo, quality, `volatile acidity`) |>
  arrange(desc(quality), `volatile acidity`) |>
  head(10)
```
:::

---

# Verbo 4: `mutate()` — Crear o modificar columnas

## La idea

`mutate()` añade columnas nuevas o modifica las existentes. Las columnas nuevas se calculan a partir de las que ya existen y se agregan al final del data frame.

Piénsalo como "transformar" la tabla: no quitas ni agregas filas, solo agregas o cambias columnas.

```{r}
# R BASE: crear columna nueva en salud
salud$riesgo_cardio <- (salud$BloodPressure + salud$Cholesterol) / 2

# DPLYR: mismo resultado, sin modificar el objeto original
salud |>
  mutate(riesgo_cardio = (BloodPressure + Cholesterol) / 2) |>
  select(ID, BloodPressure, Cholesterol, riesgo_cardio) |>
  head(5)
```

> 💡 **Importante:** `mutate()` no modifica el data frame original. Para guardar los cambios necesitas asignarlo: `df <- df |> mutate(...)`.

## Crear múltiples columnas a la vez

```{r}
# Guardamos el dataset de vinos con columnas nuevas
vinos <- vinos |>
  mutate(
    calidad_alta   = ifelse(quality >= 7, "Sí", "No"),
    alcohol_c      = alcohol - mean(alcohol, na.rm = TRUE),
    proporcion_so2 = `free sulfur dioxide` / `total sulfur dioxide`
  )

vinos |>
  select(tipo, quality, calidad_alta, alcohol, alcohol_c, proporcion_so2) |>
  head(5)
```

```{r}
# Guardamos el dataset de salud con columnas derivadas
salud <- salud |>
  mutate(
    riesgo_cardio = round((BloodPressure + Cholesterol) / 2, 1),
    ratio_cc      = round(WaistCircumference / HipCircumference, 3)
  )

salud |>
  select(ID, BloodPressure, Cholesterol, riesgo_cardio, ratio_cc) |>
  arrange(desc(riesgo_cardio)) |>
  head(6)
```

## Crear columnas de texto: `ifelse()`

`ifelse(condición, valor_si_TRUE, valor_si_FALSE)` es ideal para clasificaciones binarias:

```{r}
vinos <- vinos |>
  mutate(azucar_alta = ifelse(`residual sugar` > 10, "Sí", "No"))

vinos |>
  group_by(tipo, azucar_alta) |>
  summarise(n = n(), .groups = "drop")
```

```{r}
salud <- salud |>
  mutate(obesidad = ifelse(BMI >= 30, "Sí", "No"))

count(salud, SmokingStatus, obesidad)
```

## Clasificaciones múltiples: `case_when()`

Cuando tienes más de dos categorías, `case_when()` es como un `if-else` encadenado pero mucho más legible. La sintaxis es `condición ~ valor`:

```{r}
# Clasificamos la calidad de los vinos en tres niveles
vinos <- vinos |>
  mutate(
    categoria = case_when(
      quality <= 4 ~ "Baja",
      quality <= 6 ~ "Media",
      quality <= 8 ~ "Alta",
      TRUE         ~ "Excepcional"   # TRUE actúa como "else"
    )
  )

vinos |>
  count(tipo, categoria) |>
  arrange(tipo, categoria)
```

```{r}
# Clasificación de IMC en salud — con manejo explícito de NA
salud <- salud |>
  mutate(
    categoria_imc = case_when(
      is.na(BMI)   ~ "Sin dato",    # ← siempre primero los NA
      BMI < 18.5   ~ "Bajo peso",
      BMI < 25     ~ "Normal",
      BMI < 30     ~ "Sobrepeso",
      TRUE         ~ "Obesidad"
    )
  )

count(salud, categoria_imc, sort = TRUE)
```

> ⚠️ **NA en `case_when()`:** Si no incluyes `is.na(columna) ~ "valor"` como **primera condición**, los registros con NA caerán en el `TRUE` y se clasificarán incorrectamente. Siempre trata los NA explícitamente y en primer lugar.

## Clasificaciones múltiples en salud

```{r}
# Nivel de estrés con manejo de NA
salud <- salud |>
  mutate(
    nivel_estres = case_when(
      is.na(StressLevel) ~ "Sin dato",
      StressLevel < 30   ~ "Bajo",
      StressLevel < 60   ~ "Moderado",
      StressLevel < 80   ~ "Alto",
      TRUE               ~ "Muy alto"
    )
  )

count(salud, nivel_estres) |> arrange(nivel_estres)
```

---

::: {.callout-note icon=false}
## 🏋️ Ejercicios — `mutate()`

**1.** Crea una nueva columna en `vinos` que se llame `nivel_alcohol` que clasifique así:
- Menos de 10%: `"Bajo"` · Entre 10% y 12%: `"Medio"` · Más de 12%: `"Alto"`  
*Pista:* usa `case_when()`.

**2.** En `salud`, crea una columna `grupo_edad` que clasifique a los participantes en:  
- Menos de 30: `"Joven"` · Entre 30–50: `"Adulto"` · Más de 50: `"Mayor"`  
*Recuerda manejar los NA como primera condición.*

**3.** Crea una columna `fumador_activo` en `salud` que sea `TRUE` si el participante fuma actualmente (`SmokingStatus == "Fuma"`), `FALSE` en caso contrario.

:::

::: {.callout-tip icon=false collapse=true}
## ✅ Soluciones

```{r}
# 1. Nivel de alcohol en vinos
vinos |>
  mutate(
    nivel_alcohol = case_when(
      alcohol < 10  ~ "Bajo",
      alcohol <= 12 ~ "Medio",
      TRUE          ~ "Alto"
    )
  ) |>
  count(tipo, nivel_alcohol)

# 2. Grupo de edad en salud (con NA)
salud |>
  mutate(
    grupo_edad = case_when(
      is.na(Age) ~ "Sin dato",
      Age < 30   ~ "Joven",
      Age <= 50  ~ "Adulto",
      TRUE       ~ "Mayor"
    )
  ) |>
  count(grupo_edad)

# 3. Columna fumador_activo
salud |>
  mutate(fumador_activo = SmokingStatus == "Fuma") |>
  count(fumador_activo)
```
:::

---

# Verbo 5: `summarise()` — Resumir datos

## La idea

`summarise()` **colapsa** toda la tabla en una sola fila de estadísticas. Es como hacer `mean()`, `sum()`, `sd()` etc. en R base, pero de forma más organizada y fácil de extender.

```{r}
# R BASE: calcular varios estadísticos del alcohol en vinos
c(
  media   = mean(vinos$alcohol),
  mediana = median(vinos$alcohol),
  sd      = sd(vinos$alcohol),
  n       = nrow(vinos)
)

# DPLYR: mismo resultado, más organizado y extendible
vinos |>
  summarise(
    n               = n(),
    media_alcohol   = round(mean(alcohol), 2),
    mediana_alcohol = median(alcohol),
    sd_alcohol      = round(sd(alcohol), 2),
    min_calidad     = min(quality),
    max_calidad     = max(quality)
  )
```

```{r}
# Resumen del dataset de salud — con na.rm = TRUE para manejar los NA
salud |>
  summarise(
    n              = n(),
    media_imc      = round(mean(BMI, na.rm = TRUE), 1),
    mediana_imc    = round(median(BMI, na.rm = TRUE), 1),
    media_edad     = round(mean(Age, na.rm = TRUE), 1),
    max_colesterol = round(max(Cholesterol, na.rm = TRUE), 1),
    n_sin_edad     = sum(is.na(Age))          # contar NA explícitamente
  )
```

> 💡 **`na.rm = TRUE`:** Siempre añádelo cuando el dataset tiene NA y quieres calcular estadísticas sobre columnas numéricas. Sin él, cualquier NA en la columna hace que el resultado sea `NA`.

## Funciones útiles dentro de `summarise()`

| Función | ¿Qué hace? |
|---|---|
| `n()` | Cuenta el número de filas |
| `n_distinct(x)` | Cuenta valores únicos en x |
| `mean(x, na.rm=TRUE)` | Promedio |
| `median(x, na.rm=TRUE)` | Mediana |
| `sd(x, na.rm=TRUE)` | Desviación estándar |
| `sum(x, na.rm=TRUE)` | Suma |
| `min(x, na.rm=TRUE)` / `max(x, na.rm=TRUE)` | Mínimo / Máximo |
| `sum(is.na(x))` | Cuenta los NA de una columna |

---

# Verbo 6: `group_by()` + `summarise()` — Resúmenes por grupo

## La idea

Esta es la combinación más poderosa de `dplyr`. `group_by()` divide el data frame en grupos invisibles, y las operaciones siguientes se aplican **dentro de cada grupo** en lugar de sobre toda la tabla.

Piénsalo así: `group_by()` es como poner separadores en una caja de archivos. `summarise()` entonces calcula estadísticos para cada sección.

```{r}
# R BASE: calcular el promedio de calidad por tipo de vino
tapply(vinos$quality, vinos$tipo, mean)

# DPLYR: más claro y fácilmente extendible a más estadísticos
vinos |>
  group_by(tipo) |>
  summarise(
    n             = n(),
    calidad_media = round(mean(quality), 2),
    alcohol_medio = round(mean(alcohol), 2),
    ph_medio      = round(mean(pH), 2),
    .groups       = "drop"    # importante: siempre añadir para limpiar los grupos
  )
```

> ⚠️ **Buena práctica:** siempre añade `.groups = "drop"` al final de un `summarise()` con `group_by()`. Si no lo haces, el resultado sigue agrupado y puede causar comportamientos inesperados.

## Agrupar por varias columnas

```{r}
# Distribución de calidades por tipo de vino
vinos |>
  group_by(tipo, quality) |>
  summarise(n = n(), .groups = "drop") |>
  arrange(tipo, quality)
```

```{r}
# Indicadores clínicos por estatus de tabaquismo y tipo de residencia
salud |>
  filter(!is.na(SmokingStatus), !is.na(ResidenceType)) |>
  group_by(SmokingStatus, ResidenceType) |>
  summarise(
    n             = n(),
    media_imc     = round(mean(BMI, na.rm = TRUE), 1),
    media_colest  = round(mean(Cholesterol, na.rm = TRUE), 1),
    .groups       = "drop"
  ) |>
  arrange(SmokingStatus, ResidenceType)
```

## Un análisis completo: ¿Los fumadores tienen mayor riesgo cardiovascular?

```{r}
salud |>
  filter(!is.na(SmokingStatus)) |>
  group_by(SmokingStatus) |>
  summarise(
    n                    = n(),
    media_presion        = round(mean(BloodPressure, na.rm = TRUE), 1),
    media_colesterol     = round(mean(Cholesterol, na.rm = TRUE), 1),
    media_riesgo_cardio  = round(mean(riesgo_cardio, na.rm = TRUE), 1),
    pct_obesidad         = round(mean(BMI >= 30, na.rm = TRUE) * 100, 1),
    .groups              = "drop"
  ) |>
  arrange(desc(media_riesgo_cardio))
```

## `count()`: un atajo de `group_by()` + `summarise(n = n())`

Cuando solo quieres contar, `count()` es un atajo muy conveniente:

```{r}
# Estas dos instrucciones producen el mismo resultado en vinos:
vinos |>
  group_by(tipo, categoria) |>
  summarise(n = n(), .groups = "drop")

# Atajo con count():
vinos |>
  count(tipo, categoria)
```

```{r}
# Conteo en salud: participantes por nivel educativo
salud |>
  count(EducationLevel, sort = TRUE)
```

---

::: {.callout-note icon=false}
## 🏋️ Ejercicios — `group_by()` + `summarise()`

**1.** Calcula el promedio de alcohol, pH y calidad para cada combinación de `tipo` y `categoria` de vino.

**2.** ¿Qué estado civil del dataset `salud` tiene el nivel de estrés más alto en promedio? Muestra el top 3.

**3.** Calcula el promedio de glucosa y colesterol por estatus de tabaquismo en `salud`.

**4. Desafío:** ¿En qué combinación de `EducationLevel` y `ResidenceType` se observa el mayor BMI promedio en `salud`? Muestra el top 5.

:::

::: {.callout-tip icon=false collapse=true}
## ✅ Soluciones

```{r}
# 1. Promedio por tipo y categoría en vinos
vinos |>
  group_by(tipo, categoria) |>
  summarise(
    n             = n(),
    media_alcohol = round(mean(alcohol), 2),
    media_ph      = round(mean(pH), 2),
    media_quality = round(mean(quality), 2),
    .groups       = "drop"
  )

# 2. Estado civil con mayor estrés
salud |>
  filter(!is.na(MaritalStatus)) |>
  group_by(MaritalStatus) |>
  summarise(
    media_estres = round(mean(StressLevel, na.rm = TRUE), 1),
    .groups      = "drop"
  ) |>
  slice_max(media_estres, n = 3)

# 3. Glucosa y colesterol por tabaquismo
salud |>
  filter(!is.na(SmokingStatus)) |>
  group_by(SmokingStatus) |>
  summarise(
    media_glucosa    = round(mean(Glucose, na.rm = TRUE), 1),
    media_colesterol = round(mean(Cholesterol, na.rm = TRUE), 1),
    .groups          = "drop"
  )

# 4. Educación + residencia con mayor BMI
salud |>
  group_by(EducationLevel, ResidenceType) |>
  summarise(media_imc = round(mean(BMI, na.rm = TRUE), 1), n = n(), .groups = "drop") |>
  filter(!is.na(EducationLevel), !is.na(ResidenceType)) |>
  slice_max(media_imc, n = 5)
```
:::

---

# Joins — Combinar dos tablas

## La idea

Muchas veces la información que necesitas está repartida en dos tablas. Los **joins** las combinan usando una columna en común llamada *llave* (*key*).

```{r}
# Datos de ejemplo pequeños para entender los joins
clientes <- tibble(
  id     = c(1, 2, 3, 4),
  nombre = c("Ana", "Beto", "Carla", "David")
)

pedidos <- tibble(
  id      = c(2, 3, 4, 5),
  producto = c("Libro", "Lámpara", "Silla", "Mesa")
)

clientes
pedidos
```

Nota: Ana (id=1) no tiene pedido. La Mesa (id=5) no tiene cliente registrado.

## `inner_join()` — Solo las coincidencias

```{r}
# Solo aparecen los IDs que existen en AMBAS tablas (2, 3, 4)
inner_join(clientes, pedidos, by = "id")
```

## `left_join()` — Todos los de la izquierda

```{r}
# TODOS los clientes aparecen. Ana aparece con NA en producto
left_join(clientes, pedidos, by = "id")
```

> 💡 `left_join()` es el join más usado en análisis de datos. La tabla "izquierda" es la que guía el resultado — no pierdes ninguna de sus filas.

## `right_join()` — Todos los de la derecha

```{r}
right_join(clientes, pedidos, by = "id")
```

## `full_join()` — Todos de ambas tablas

```{r}
full_join(clientes, pedidos, by = "id")
```

## `anti_join()` — Los que NO coinciden

```{r}
# ¿Qué clientes NO tienen pedido?
anti_join(clientes, pedidos, by = "id")
```

## `semi_join()` — Los que SÍ coinciden (sin duplicar columnas)

```{r}
semi_join(clientes, pedidos, by = "id")
```

### Diagrama resumen

```
Tabla A  Tabla B          inner  →  {2,3,4}
  1         2             left   →  {1,2,3,4} (NA donde no hay B)
  2         3             right  →  {2,3,4,5} (NA donde no hay A)
  3         4             full   →  {1,2,3,4,5}
  4         5             anti   →  {1}
                          semi   →  {2,3,4}
```

## En la práctica: enriquecer el dataset de salud con un resumen por grupo

Con datos reales es común querer enriquecer cada fila con el contexto de su grupo. Construimos dos tablas derivadas del mismo dataset y las unimos:

```{r}
# Tabla 1: registros individuales
detalle_individual <- salud |>
  select(ID, SmokingStatus, ResidenceType, Age, BMI, Cholesterol)

# Tabla 2: resumen de indicadores por tipo de residencia
resumen_zona <- salud |>
  group_by(ResidenceType) |>
  summarise(
    imc_promedio_zona        = round(mean(BMI, na.rm = TRUE), 1),
    colesterol_promedio_zona = round(mean(Cholesterol, na.rm = TRUE), 1),
    n_en_zona                = n(),
    .groups                  = "drop"
  )

resumen_zona
```

```{r}
# Unimos: para cada participante, agregamos el contexto de su zona
detalle_con_contexto <- detalle_individual |>
  left_join(resumen_zona, by = "ResidenceType")

# Ahora podemos calcular cuánto se aleja cada participante del promedio de su zona
detalle_con_contexto |>
  mutate(diferencia_imc = round(BMI - imc_promedio_zona, 2)) |>
  filter(!is.na(diferencia_imc)) |>
  select(ID, ResidenceType, BMI, imc_promedio_zona, diferencia_imc) |>
  arrange(desc(diferencia_imc)) |>
  head(8)
```

```{r}
# anti_join: ¿hay participantes sin zona de residencia registrada?
sin_zona <- salud |> filter(is.na(ResidenceType)) |> select(ID)
anti_join(salud |> select(ID, ResidenceType), resumen_zona, by = "ResidenceType") |> head(5)
```

---

::: {.callout-note icon=false}
## 🏋️ Ejercicios — Joins

**1.** Construye una tabla `resumen_educacion` con el BMI promedio y nivel de estrés promedio por `EducationLevel`. Luego usa `left_join()` para agregarla al dataset `salud`. ¿Cuántas filas tiene el resultado?

**2.** ¿Existen niveles educativos en `resumen_educacion` que no aparezcan en `salud`? Usa `anti_join()` para verificarlo.

**3.** Usando `left_join()`, combina `salud` con `resumen_zona` y luego muestra el BMI promedio por **ResidenceType**, comparándolo con el `imc_promedio_zona` calculado en el resumen.

:::

::: {.callout-tip icon=false collapse=true}
## ✅ Soluciones

```{r}
# 1. Resumen por nivel educativo y left_join
resumen_educacion <- salud |>
  filter(!is.na(EducationLevel)) |>
  group_by(EducationLevel) |>
  summarise(
    imc_prom_educ    = round(mean(BMI, na.rm = TRUE), 1),
    estres_prom_educ = round(mean(StressLevel, na.rm = TRUE), 1),
    .groups          = "drop"
  )

resultado_join <- salud |>
  left_join(resumen_educacion, by = "EducationLevel")
nrow(resultado_join)   # mismas filas que salud
resultado_join |> select(ID, EducationLevel, BMI, imc_prom_educ) |> head(5)

# 2. Niveles educativos sin coincidencia
anti_join(resumen_educacion, salud, by = "EducationLevel")

# 3. Comparar BMI individual vs. promedio de zona
salud |>
  left_join(resumen_zona, by = "ResidenceType") |>
  group_by(ResidenceType) |>
  summarise(
    media_imc_real = round(mean(BMI, na.rm = TRUE), 1),
    imc_zona       = first(imc_promedio_zona),
    .groups        = "drop"
  )
```
:::

---

# Funciones de ventana (window functions)

Hasta ahora todos los verbos que vimos trabajan fila a fila (`mutate`) o colapsan todo en un resumen (`summarise`). Las **funciones de ventana** son un tercer tipo: calculan un valor por fila usando información de **otras filas del mismo grupo**, sin colapsar.

Son ideales para rankings, comparaciones con el promedio del grupo, y diferencias entre periodos.

## Ranking dentro de grupos

```{r}
# Top 5 vinos tintos de mayor calidad
vinos |>
  filter(tipo == "tinto") |>
  mutate(ranking = row_number(desc(quality))) |>
  filter(ranking <= 5) |>
  select(tipo, quality, alcohol, ranking) |>
  arrange(ranking)
```

```{r}
# Top 3 IMC más alto por grupo de tabaquismo
salud |>
  filter(!is.na(SmokingStatus), !is.na(BMI)) |>
  group_by(SmokingStatus) |>
  mutate(ranking_imc = dense_rank(desc(BMI))) |>
  filter(ranking_imc <= 3) |>
  select(ID, SmokingStatus, BMI, ranking_imc) |>
  arrange(SmokingStatus, ranking_imc)
```

## Comparar cada fila con el promedio del grupo

```{r}
# Para cada vino: ¿cuánto se aleja su calidad del promedio de su tipo?
vinos |>
  group_by(tipo) |>
  mutate(
    promedio_tipo = mean(quality),
    diferencia    = round(quality - promedio_tipo, 2)
  ) |>
  ungroup() |>
  select(tipo, quality, promedio_tipo, diferencia) |>
  filter(abs(diferencia) > 1.5) |>
  arrange(desc(diferencia)) |>
  head(10)
```

```{r}
# Para cada participante: ¿cuánto se aleja su colesterol del promedio de su grupo educativo?
salud |>
  filter(!is.na(EducationLevel)) |>
  group_by(EducationLevel) |>
  mutate(
    promedio_educacion = round(mean(Cholesterol, na.rm = TRUE), 1),
    diferencia         = round(Cholesterol - promedio_educacion, 1)
  ) |>
  ungroup() |>
  filter(diferencia > 30) |>
  select(ID, EducationLevel, Cholesterol, promedio_educacion, diferencia) |>
  arrange(desc(diferencia)) |>
  head(8)
```

## Cambios entre observaciones consecutivas: `lag()`

```{r}
# Diferencia de BMI entre participantes consecutivos (ordenados por edad)
salud |>
  filter(!is.na(Age), !is.na(BMI)) |>
  arrange(Age) |>
  mutate(
    diferencia_imc_anterior = round(BMI - lag(BMI), 2)
  ) |>
  select(ID, Age, BMI, diferencia_imc_anterior) |>
  head(10)
```

---

# Verbos adicionales útiles

## `rename()` — Solo renombrar columnas

```{r}
vinos |>
  rename(calidad = quality, tipo_vino = tipo) |>
  select(tipo_vino, calidad, alcohol) |>
  head(4)
```

```{r}
salud |>
  rename(imc = BMI, tabaquismo = SmokingStatus) |>
  select(ID, imc, tabaquismo) |>
  head(4)
```

## `distinct()` — Filas únicas

```{r}
# ¿Cuántas calidades distintas hay en vinos?
vinos |>
  distinct(quality) |>
  arrange(quality)
```

```{r}
# Valores únicos de estatus de tabaquismo en salud
salud |>
  distinct(SmokingStatus) |>
  arrange(SmokingStatus)
```

## `slice_max()` / `slice_min()` — Top N por grupo

```{r}
# Los 3 vinos con mayor calidad de cada tipo
vinos |>
  group_by(tipo) |>
  slice_max(quality, n = 3) |>
  select(tipo, quality, alcohol) |>
  arrange(tipo, desc(quality))
```

```{r}
# El participante con mayor BMI por tipo de residencia
salud |>
  filter(!is.na(ResidenceType), !is.na(BMI)) |>
  group_by(ResidenceType) |>
  slice_max(BMI, n = 1) |>
  select(ID, ResidenceType, BMI, Age, SmokingStatus)
```

## `across()` — Aplicar una función a muchas columnas

```{r}
# Media de varias columnas numéricas de vinos por tipo
vinos |>
  group_by(tipo) |>
  summarise(
    across(c(quality, alcohol, pH), ~ round(mean(.x), 2)),
    .groups = "drop"
  )
```

```{r}
# Media de TODAS las columnas numéricas de salud por estatus de tabaquismo
salud |>
  filter(!is.na(SmokingStatus)) |>
  group_by(SmokingStatus) |>
  summarise(
    across(where(is.numeric), ~ round(mean(.x, na.rm = TRUE), 1)),
    .groups = "drop"
  ) |>
  select(SmokingStatus, Age, BMI, Cholesterol, BloodPressure, Glucose)
```

---

# Caso integrador: Análisis completo con ambas fuentes

Aquí combinamos todo lo aprendido en un análisis con pasos explícitos y progresivos.

## Pregunta 1: ¿Existe relación entre alcohol y calidad del vino?

```{r}
# Promedio de alcohol por nivel de calidad y tipo
vinos |>
  group_by(tipo, quality) |>
  summarise(
    n             = n(),
    alcohol_medio = round(mean(alcohol), 2),
    ph_medio      = round(mean(pH), 2),
    .groups       = "drop"
  ) |>
  arrange(tipo, quality)
```

```{r}
# Visualizamos la relación
vinos |>
  group_by(tipo, quality) |>
  summarise(alcohol_medio = mean(alcohol), .groups = "drop") |>
  ggplot(aes(x = quality, y = alcohol_medio, color = tipo, group = tipo)) +
  geom_line(size = 1) +
  geom_point(size = 2) +
  scale_color_manual(values = c("tinto" = "#8B1A1A", "blanco" = "#D4A820")) +
  labs(
    title = "¿El alcohol distingue a los vinos de alta calidad?",
    x     = "Calidad (puntuación del catador)",
    y     = "Alcohol promedio (%)",
    color = "Tipo de vino"
  ) +
  theme_minimal()
```

## Pregunta 2: ¿Cómo se distribuye el IMC por tabaquismo y nivel educativo en el dataset de salud?

```{r}
salud |>
  filter(!is.na(SmokingStatus), !is.na(EducationLevel), !is.na(BMI)) |>
  group_by(SmokingStatus, EducationLevel) |>
  summarise(
    media_imc = round(mean(BMI, na.rm = TRUE), 1),
    n         = n(),
    .groups   = "drop"
  ) |>
  arrange(SmokingStatus, desc(media_imc))
```

```{r}
# Visualizamos el perfil por educación y tabaquismo
salud |>
  filter(!is.na(SmokingStatus), !is.na(EducationLevel), !is.na(BMI)) |>
  group_by(SmokingStatus, EducationLevel) |>
  summarise(media_imc = round(mean(BMI, na.rm = TRUE), 1), .groups = "drop") |>
  ggplot(aes(x = EducationLevel, y = media_imc, fill = SmokingStatus)) +
  geom_col(position = "dodge", alpha = 0.85) +
  scale_fill_manual(
    values = c("Fuma" = "#E03131", "No fuma" = "#2F9E44", "Ex-fumadora" = "#F08C00")
  ) +
  labs(
    title = "IMC promedio por nivel educativo y estatus de tabaquismo",
    x     = "Nivel educativo",
    y     = "IMC promedio",
    fill  = "Tabaquismo"
  ) +
  theme_minimal() +
  theme(legend.position = "bottom")
```

---

# Resumen de lo aprendido

| Verbo | ¿Qué hace? | Equivalente en R base |
|---|---|---|
| `filter()` | Filtra filas por condición | `df[condición, ]` |
| `select()` | Elige columnas | `df[, c("col1","col2")]` |
| `arrange()` | Ordena filas | `df[order(df$col), ]` |
| `mutate()` | Crea/modifica columnas | `df$nueva <- ...` |
| `summarise()` | Resume a una fila | `mean()`, `sum()`, etc. |
| `group_by()` | Agrupa para operaciones por grupo | `tapply()`, `aggregate()` |
| `*_join()` | Une dos tablas por una llave | `merge()` |

**El pipe (`|>`)** permite encadenar todos estos verbos de forma legible, de arriba a abajo.

---

::: {.callout-note icon=false}
## 🏆 Ejercicio integrador final

Usando los dos datasets (`vinos` y `salud`), responde las siguientes preguntas:

**A)** ¿Cuál es el promedio de calidad de los vinos **blancos** de categoría "Alta" o "Excepcional", agrupado por nivel de alcohol (`nivel_alcohol`)?  
*Pista:* primero crea la columna `nivel_alcohol` con `mutate()` y `case_when()`.

**B)** En el dataset `salud`, ¿qué 5 participantes tienen la mayor diferencia entre su BMI y el BMI promedio de su grupo educativo? Muestra su ID, nivel educativo, BMI individual y la diferencia.

:::

::: {.callout-tip icon=false collapse=true}
## ✅ Solución del ejercicio integrador

```{r}
# A) Vinos blancos de calidad alta/excepcional agrupados por nivel de alcohol
vinos |>
  filter(tipo == "blanco", categoria %in% c("Alta", "Excepcional")) |>
  mutate(
    nivel_alcohol = case_when(
      alcohol < 10  ~ "Bajo",
      alcohol <= 12 ~ "Medio",
      TRUE          ~ "Alto"
    )
  ) |>
  group_by(nivel_alcohol) |>
  summarise(
    n             = n(),
    calidad_media = round(mean(quality), 2),
    .groups       = "drop"
  ) |>
  arrange(desc(calidad_media))

# B) Top 5 participantes con mayor desvío de BMI respecto a su grupo educativo
salud |>
  filter(!is.na(EducationLevel), !is.na(BMI)) |>
  group_by(EducationLevel) |>
  mutate(
    imc_prom_educ  = round(mean(BMI, na.rm = TRUE), 1),
    diferencia_imc = round(abs(BMI - imc_prom_educ), 2)
  ) |>
  ungroup() |>
  slice_max(diferencia_imc, n = 5) |>
  select(ID, EducationLevel, BMI, imc_prom_educ, diferencia_imc)
```
:::
